【裁判字號】    99,訴,549
【裁判日期】    990722
【裁判案由】    侵權行為損害賠償
【裁判全文】
臺灣臺南地方法院民事判決               99年度訴字第549號
原      告  乙○○
被      告  丙○○
            甲○○
上  二  人
訴訟代理人  徐朝琴律師
上列當事人間因被告妨害名譽案件，原告提起刑事附帶民事訴訟
請求侵權行為損害賠償，由本院刑事庭裁定（99年度附民字第14
號）移送前來，經本院於民國99年7月14日言詞辯論終結，判決
如下：
    主  文
被告丙○○、甲○○各應給付原告新台幣陸萬元及自99年2月2日
起至清償日止按週年利率百分之五計算之利息。
原告其餘之訴駁回。
訴訟費用由被告負擔五分之一，餘由原告負擔。
本判決原告勝訴部分得假執行。但被告如各以新台幣陸萬元為原
告供擔保，得免為假執行。
    事實及理由
一、原告起訴主張：
  (一)被告二人為父子，被告丙○○與原告乙○○為兄弟。被告丙○○因遺產問題與原告乙○○引發嫌隙，被告丙○○、甲○○二人因不滿法院判決結果，甲○○於民國（下同）98年7
    月19日21時44分前往敲擊乙○○位於台南縣新市鄉○○村○○街66號住處後鐵門，欲找乙○○出面理論，並基於公然侮
    辱犯意走至66號住處門口，以「龜兒子」、「幹你娘」、「
    沒路用」、「幹」等言語辱罵乙○○，足以貶損乙○○名譽
    。另丙○○於98年7月20日21時41分許，基於公然侮辱之犯
    意走至南昌街66號住處與乙○○住處門口間，以「幹你娘雞
    八」、「你老婆給我幹我還不要」、「幹」、「做三小」等
    不雅言詞辱罵乙○○足以貶損乙○○名譽。案經台灣台南地
    方法院檢察署起訴。
  (二)依民法184條、195條規定，被告二人不法侵害原告名譽等人
    格法益，情節重大，原告得請求非財產上損害。被告二人過
    去對原告辱罵，原告本於親情諸多忍讓，但被告卻變本加厲
    登門踢門、以棍棒敲擊住處大門，並在門口大聲辱罵，辱罵
    時間非短，兄弟親屬間本應互相友愛，被告行徑更使原告身
    心受損。為此請求被告二人各賠償原告新台幣（下同）300,
    000元。
  (三)並聲明：1.被告丙○○應給付原告300,000元及自起訴狀繕
    本送達翌日起至清償日止按年息百分之五計算之利息；2.被
    告甲○○應給付原告300,000元及自起訴狀繕本送達翌日起
    至清償日止按年息百分之五計算之利息；3.。訴訟費用由被
    告負擔。
二、被告則以：
  一被告丙○○：98年7月20日晚間，被告丙○○吃完晚餐坐在
    客廳休息時，因太太提及收到法院欲拍賣住家公文一事，丙○○便出口罵太太，事後丙○○乃拿著法院寄送的公文到住
    家外面，僅謂：請大家出來評評理等語，並一邊拿著竹製的
    不求人敲打資料，惟並未在臺南縣新市鄉○○街68號住家與
    原告乙○○住處門口間，以「幹你娘雞巴」、「你老婆給我
    幹我還不要」、「幹」、「做三小」等不雅言詞辱罵乙○○
    。
  二被告甲○○：98年7月19日晚間，被告甲○○係因父親丙○○收到法院公文，籲請甲○○至原告乙○○家請他出面說明
    ，因此甲○○就到乙○○住家外的馬路上，轉達希望乙○○
    能當面談論，惟乙○○對此並未有何回應，之後甲○○便作
    罷返回家中，當天並未有以「龜兒子」、「幹你娘」、「沒
    路用」、「幹」等言語侮辱乙○○。
  三本案除原告陳述之內容存有諸多瑕疵外，所舉錄音帶及錄影
    光碟之證據亦有諸多矛盾之處，此可當庭勘驗錄音帶及錄影
    光碟即明，是刑事判決認定被告涉犯妨礙名譽等情絕非事實
    。
  (一)原告指述之內容與事實及證據不符存有諸多矛盾瑕疵之處，
    不足以採為認定被告有罪之證據。
    1.原告指稱：98年7月19日晚間被告甲○○至原告住家敲打
      鐵製後門時，被告甲○○的母親胡陳淑惠曾在現場，並有
      阻止拉扯被告甲○○的動作。惟查:
      (1)依原告所述，當時原告住家的後門是關著，那原告如何
        看見胡陳淑惠在現場，並有阻止拉扯被告甲○○的動作
         ?
      (2)依原告所述，其住家屋後三樓有裝設監視錄影器，如被
        告甲○○至原告住家敲打鐵製後門時，胡陳淑惠曾在現
        場，為何沒有該等錄影影像存在？
      (3)依原告所述，被告甲○○至原告住家敲打鐵製後門時，
        其有使用錄音機將聲音錄下，那胡陳淑惠既有勸阻被告
        甲○○，怎會沒有錄到胡陳淑惠說話的聲音?
    2.原告指稱：被告甲○○於敲打原告鐵製後門後，被告甲○○與胡陳淑惠便一同離開，走至原告住家門前。惟查：
      (1)據台灣台南地方法院檢察署98年8月31日勘驗「98.7.19
        .21：44」光碟片之筆錄記載，『21時50分23秒，有一
        人 (即被告甲○○）自編號3之畫面下方出現，往畫面
        上方行走，再右轉，之後出現在編號2畫面上方，該員
        往右下方行走，再出現在編號4畫面中，該男子並站立
        在原告房屋隔壁之門口處』。
      (2)從上述錄影畫面可知，被告甲○○是一個人行走通過原
        告家，並站立在原告家隔壁 (即被告甲○○住家）門口
        前，並未有胡陳淑惠與被告甲○○一起行走之畫面，那
        何來原告所指：胡陳淑惠於被告甲○○敲打原告鐵製後
        門後，便與被告甲○○一同離開，並走至原告住家前之
        情形？
      (3)且，錄影畫面已顯示，被告甲○○是站立在原告房屋隔
        壁之門。處 (即被告甲○○住家），那何來起訴書、判
        決書所載：「被告甲○○…走至不特定人得以共見共聞
        之台南縣新市鄉○○村○○街66號前門口，接續以「龜
        兒子」、「幹你娘」、「沒路用」、「幹」等言語辱罵
        乙○○…』云云，顯見刑事庭所認定之事實與巷內證據
        不相符合，確重要證據漏未審酌之情形！
    3.原告指稱：被告甲○○站在其住家門前，口出「沒路用」
      、「龜兒子」等語辱罵原告。惟查：
      觀諸台灣台南地方法院檢察著98年8月31日勘驗「98.7.19.
      21：44」光碟片之筆錄記載，被告甲○○雖曾從原告家門
      口通過，但僅只是走路經過，時間約是幾秒鐘而已，之後
      即未在原告家門前逗留，其站立位置是在被告甲○○住家
      門前，可見上開原告陳述內容並不實在。
    4.原告指稱：被告甲○○於在原告住家前門辱罵完後，有跑
      至其住家後門撞擊鐵門。惟查：
      據錄影畫面顯示，被告甲○○於站在自己住家門前約一分
      鐘後，即從住家門走路前離開住家，並未再進到屋內，那
      何來被告甲○○於辱罵完原告後，又進入屋內，至原告住
      家後面撞擊鐵門？
    5.據上所述，原告所指述之內容，完全與其提供之錄影帶內
      容不相吻合，可見原告的證詞確實存有諸多瑕疵，此可勘
      驗錄影帶內容即明，然刑事庭對此未予調查，遽駁回被告
      上訴，顯有重要證據漏未審酌之違法。
  (二)原告提供之錄音帶，錄影內容顯有不符之處，從而，錄音內
    容應不足以採為不利於被告甲○○之證據。
    1.據錄音帶內容顯示，所謂被告甲○○辱罵原告的同時，一
      併夾雜有敲擊鐵門的聲響，惟依錄影帶顯示，被告甲○○
      並未接近原告住家門前或門後，或有敲擊原告住家鐵門的
      行為，可見錄音帶所顯示之『辱罵聲夾雜撞擊住家鐵門』
      聲響絕非98年7月19日晚間錄製者，自不能憑此作為認定
      被告甲○○辱罵原告之證據，此可當庭勘比對驗錄影帶及
      錄音帶即明，惟刑事庭未讓被告有聲請調查證據之機會，
      即憑此認定被告甲○○涉有妨害名譽等事實，顯有違法之
      處。
    2.依錄影帶內容顯示，被告甲○○走路通過原告住家門前，
      僅有數秒鐘而已，並未有停留的情形，倘被告甲○○係在
      通過原告家門前時，以不雅言語辱罵原告，則其罵人的聲
      音應只持續數秒鐘才是，然依原告提供之錄音帶內容，所
      謂被告甲○○辱罵聲音卻長達四分多鐘，此又明顯與刑事
      庭認定之事實不符，刑事庭未當庭勘驗錄音帶及錄影帶，
      並加以互相核對，顯然對被告甲○○有利的重要證據有漏
      未審酌之處。
    3.又據原告於台灣台南地方法院庭訊時，先證稱：其錄音帶
      內容有連續錄音，嗣經質以「如有連續錄音，為何被告甲○○於撞擊鐵門後，欲走至原告住家門前，聲音卻沒有停
      頓間隔」，卻又改稱：其是在有聲音時才錄音，被告甲○○走路時便停止錄音，持有聲音時再錄音云云，僅在同一
      庭訊時即供述前後不一，可見原告指述的內容已有可疑，
      倘原告證述內容屬實，亦足證原告提供之錄音帶並未連續
      錄音，而是先後不同時期所為之錄音，嗣將錄音連續播放
      或剪輯而成，如此即有故意剪接、錯置捏造的可能，對此
      ，刑事庭均未加以審酌說明，一昧採信原告的說詞，顯有
      採證違法之誤。
  (三)刑事判決斷定被告吳秋陽辱罵原告之犯罪事實，無非以原告
    指述，以及錄影帶、錄音帶為證，認定被告丙○○是因原告
    確認遺囑真正之訴之訴訟費用而對其所有財產聲請法院強制
    執行拍賣乙事不滿，故在原告住家門口前，以「幹」、「吵
    三小」等語辱罵原告。惟查：
    1.觀諸台灣台南地方法院檢察著98年8月31日勘驗「98.7.
      20.21：41」光碟片之筆錄記載，被告丙○○係站立自家
      門口前，從未出現在原告住家門口前，然刑事庭卻謂被告
      丙○○有出現在原告住家門前，顯然與錄影光碟之內容不
      符。
    2.另，錄影光碟內容僅顯示被告丙○○手拿木製不求人及書
      面資料，並無從知悉該等書面究竟屬於何種內容的資料，
      惟刑事庭竟憑臆測即認定被告丙○○左手持台灣台南地方
      法院強制執行處拍賣公告資料，對此全是刑事庭的猜測之
      詞，毫無任何證據可供推斷，可見刑事庭顯有認定事實不
      適用證據法則之違法。
    3.又就錄音譯文觀之，錄音內容雖有不雅辱罵言語，但全未
      有指出原告姓名，抑或具體指明原告而加以謾罵之情事者
      ，就一般第三人觀之，實無從由被告丙○○所說的言語，
      即足以確知被告丙○○所指責的對象就是原告，並因此造
      成原告名譽上之損害。刑事庭於無證據證明下，僅憑被告
      丙○○可能與原告間存有嫌隙，家住隔壁，便稱被告丙○○在住家門外出言不遜是在辱罵原告，如此之判決內容不
      無流於猜測、想像之疑。
    4.是就被告丙○○的言語觀之，既未提及告訴人之姓名，亦
      無從依客觀具體事實，足以斷定所指對象即屬原告，豈能
      僅憑被告丙○○與告訴人間因存有嫌隙，家住隔壁，即謂
      被告丙○○在住家門外出言不遜便是在辱罵原告。要是如
      此，被告丙○○說話時均面朝住家對面，那家住台南縣新
      市鄉○○街七十三四號的胡秋田，是否也可以指述被告丙○○妨害其名譽？可以聽到被告丙○○聲音的四周鄰居，
      是否也可以告訴被告丙○○妨害其名譽？一旦被告丙○○
      在住家門外說話，即被認定涉有妨害告訴人名譽之罪行，
      那被告丙○○豈還能擁有行動自由、言論自由乎？
  四綜上所述，本件被告涉犯妨害名譽等情既存有上述疑義，尚
    不足以斷定被告等確實涉有辱罵原告乙事，故原告請求被告
    等應賠償其精神慰撫金，即無理由。反之，縱認原告主張之
    原因事實確實存在，惟考量被告丙○○學歷為新市國民小學
    畢業，目前因罹患心臟疾病，已無法工作，並無工作收入，
    而被告甲○○學歷為陽明工商畢業，目前以擔任建築臨時工
    維生，並無固定的工作收入，社經地位並不突出等因素，又
    被告等之經濟能力亦非如原告所述之豐裕，故本件原告請求
    被告等各賠償300,000元精神慰撫金云云，確屬過高，應無
    理由。
  五並聲明：1.原告之訴駁回；2.訴訟費用由原告負擔。
三、兩造不爭執事項：
  (一)被告丙○○、甲○○因妨害名譽案件，經原告乙○○訴由台
    南縣警察局善化分局報請臺灣台南地方法院檢察署檢察官偵
    查後，經檢察官提起公訴，嗣經本院以99年度易字第69號刑
    事判決認被告丙○○公然侮辱人，處拘役50日，如易科罰金
    ，均以1,000元折算1日；被告甲○○公然侮辱人，處拘役50
    日，如易科罰金，均以1,000元折算1日，被告二人均上訴，
    經台灣高等法院台南分院99年度上易字第310號刑事判決駁
    回上訴確定。
  (二)本件原告係以本院前揭刑事判決所認定之犯罪事實，以原告
    名譽權受損害請求被告等損害賠償。
  (三)對兩造陳述之學歷、工作、財力均不爭執。
四、兩造爭執事項：
  (一)被告是否有原告所主張刑事判決書所認定犯罪事實之行為？
  (二)原告依民法第184條第1項前段、第195條第1項請求被告丙○○、甲○○各給付精神慰撫金300,000元，是否有理由？若
    有理由，則以若干為允當？
五、本院得心證之理由：
  (一)本院99年度易字第69號刑事判決認被告丙○○、甲○○犯公
    然侮辱罪，並經台灣高等法院台南高分院99年度上易字第31
    0號上訴駁回確定，其所認定之犯罪事實乃係：丙○○與甲○○為父子，與乙○○分別為兄弟及叔侄關係。緣丙○○因
    遺產問題與乙○○引發嫌隙。因不滿法院判決結果，甲○○
    遂於98年7月19日21時44分許，先前往敲擊乙○○位在臺南
    縣新市鄉○○村○○街66號住處之鐵製後門，欲找乙○○出
    面理論，並基於公然侮辱之犯意，再走至不特定人得以共見
    共聞之臺南縣新市鄉○○村○○街66號前門口，接續以「龜
    兒子」、「幹你娘」、「沒路用」、「幹」等言語辱罵乙○○，足以貶損乙○○之名譽。另丙○○亦不滿上開判決結果
    ，而於98年7月20日21時41分許，基於公然侮辱之犯意，走
    至不特定人得以共見共聞之臺南縣新市鄉○○村○○街68號
    （即丙○○住處）與66號（即乙○○住處）門口間，接續以
    「幹你娘雞八」、「你老婆給我幹我還不要」、「幹」、「
    做三小」等不雅言詞辱罵乙○○，足以貶損乙○○之名譽等
    情，此經本院調閱上開刑事卷宗查明屬實，有該刑事判決書
    附於該刑事卷內可稽（見本院卷第7-11頁、第46 -50頁），
    復有原告在刑事偵查中所提出之錄影光碟片，經臺灣臺南地
    方法院檢察署檢察官勘驗後所製作之勘驗筆錄、錄影光碟翻
    拍照片共17張附於偵查卷內可按（臺灣臺南地方法院檢察署
    98年度偵字第11435號卷宗第30頁-第32頁、第33-44頁），
    再稽諸前揭勘驗筆錄所載，被告確有如前揭刑事判決所認定
    犯罪事實所述辱罵原告之行為，此觀該筆錄自明。此外，復
    有原告提出之錄音帶1捲暨譯文1份附於前揭刑事案件偵查卷
    內可查。從而原告主張被告確有上開刑事判決書所認定犯罪
    事實之行為，信而有徵，堪可採信。被告訴訟代理人雖請求
    當庭勘驗錄音帶及錄影光碟，本院認刑事偵查中業已勘驗綦
    詳，告訴人亦指訴甚詳，並有錄音及錄影等具體證據可佐，
    刑事判決並詳敘認定被告上揭事實之證據及理由，被告猶執
    陳詞，徒憑己見指刑事判決不當，上開所陳各節，均不足以
    動搖本院之認定，是被告丙○○、甲○○雖否認有何公然侮
    辱之犯行，揆之前揭說明，尚難採信。
  (二)1.損害賠償責任之成立：
      按因故意或過失，不法侵害他人之權利者，負損害賠償責
      任；不法侵害他人之名譽者，被害人雖非財產上損害，亦
      得請求相當之金額，並得請求回復名譽之適當處分，民法
      第184條第1項前段、第195條第1項規定甚明。又名譽權之
      侵害非即與刑法之誹謗罪相同，名譽為人格之社會評價，
      名譽有無受損害，應以社會上對個人評價是否貶損作為判
      斷之依據，苟其行為足以使他人在社會上之評價受到貶損
      ，其行為不以廣佈於社會為必要，僅使第三人知悉其事，
      亦足當之（最高法院90年台上字第646號判例意旨參照）
      。本件被告以前揭話語辱罵原告，依通常社會觀念，一般
      人均認為係粗俗不堪以使人難堪為目的之言語，足以使個
      人在社會上所保持之人格及地位，達貶損評價之程度，是
      被告前揭行為，確已不法侵害原告之名譽，要無疑義。原
      告主張其名譽因被告所為而受有損害，洵屬可採，其依首
      揭法文規定，請求非財產上之損害賠償，即屬於法有據。
    2.慰撫金數額部份：
      按以人格權遭遇侵害，受有精神上之痛苦，而請求慰藉金
      之賠償，其核給之標準，須斟酌雙方之身分、資力與加害
      程度及其他各種情形核定相當之數額。且所謂「相當」，
      應以實際加害情形與其名譽影響是否重大及被害人之身分
      、地位與加害人之經濟情況等關係定之（最高法院86年度
      台上字第3537號裁判意旨參照）。本院爰斟酌原告因被告
      等前揭侵害渠等名譽之行為，已足以使原告在社會上之評
      價受到貶損，有如前述，是原告自受有精神上之痛苦。參
      酌原告為48年出生，現年51歲，國中畢業學歷，長期務農
      ，有台南縣新市國民中學（62）新市中學字第0034號畢業
      證書影本、台南縣新市鄉農會會員證影本、土地贈與所有
      權移轉契約書影本、99年1期作農戶種稻及輪作、休耕申
      報書影本、台南縣新化地政事務所土地所有權狀影本、嘉
      義縣朴子地政事務所土地所有權狀影本2紙、戶籍謄本等
      件在卷可參（見本院卷第59-66頁）；被告丙○○為40 年
      出生，現年59歲，小學畢業學歷，因罹患心臟疾病，故無
      工作、收入；被告甲○○為67年出生，現年32歲，高職畢
      業學歷，目前擔任建築臨時工，每日日薪約700元，有戶
      籍謄本、財團法人奇美醫院診斷證明書影本等件在卷可參
      （見本院卷第69-74頁），前揭兩造之身份、社經地位及
      經濟狀況等情，並均據兩造陳明在卷（見本院卷第58頁、
      第68頁）。再參酌原告乙○○名下有土地10筆、房屋1筆
      、田賦2筆；被告丙○○名下有土地10筆、房屋1筆、田賦
      2 筆；被告甲○○名下有土地1筆、房屋1筆、田賦6筆等
      情，此有渠等稅務電子閘門財產所得調件明細表附卷可參
      （見本院卷第35-44頁）。又參酌被告在原告住處之後門
      辱罵指責原告之言語、文字，影響原告在鄉里鄰坊間之社
      會評價，致原告名譽受損，且兩造有親屬關係，被告二人
      為父子，被告丙○○與原告乙○○為兄弟等情事，認被告
      丙○○、甲○○應賠償原告之非財產上損害賠償金額，各
      以6萬元為適當，原告請求被告各應賠償300,000元，尚嫌
      過高，不予准許。
  (三)末按給付無確定期限者，債務人於債權人得請求給付時，經
    其催告而未為給付，自受催告時起，負遲延責任。其經債權
    人起訴而送達訴狀，或依督促程序送達支付命令，或為其他
    相類之行為者，與催告有同一之效力；遲延之債務，以支付
    金錢為標的者，債權人得請求依法定利率計算之遲延利息。
    但約定利率較高者，仍從其約定利率；應付利息之債務，其
    利率未經約定，亦無法律可據者，週年利率為百分之5，民
    法第229條第2項、第233條第1項、第203條分別定有明文。
    本件原告對於被告等之侵權行為損害賠償請求權，係屬於給
    付未有確定期限之金錢債權，揆諸前述規定，原告主張被告
    等各應自起訴狀繕本送達被告之翌日，即99年2月2日起，按
    週年利率百分之5計算之法定遲延利息，有送達證書在卷足
    憑（見本院99年度附民字第14號卷宗第5-6頁），於法尚無
    不合。
  (四)綜上所述，原告依侵權行為之法律關係，請求被告等各給付
    6萬元，及自起訴狀繕本送達翌日（均即為99年2月2日）起
    至清償日止，按年利率百分之5計算之利息，為有理由，應
    予准許；逾此範圍所為之請求，則無理由，應予駁回。
六、本件為判決之基礎已臻明確，兩造其餘之攻擊或防禦方法及
    未經援用之證據，經本院斟酌後，認為均不足以影響本判決
    之結果，亦與本案爭點無涉，自無逐一詳予論駁之必要，併
    此敘明。
七、本院為終局判決時，應依職權為訴訟費用之裁判，民事訴訟
    法第87條第1項定有明文。查本件原告提起附帶民事訴訟部
    分，依法無庸繳納裁判費，本院審酌原告為一部勝訴之情形
    ，就訴訟費用之負擔，依其勝敗訴之大略比例，爰判決如主
    文所示。又本件所命被告給付之金額未逾50萬元，爰依民事
    訴訟法第389條第1項第5款規定，依職權並酌定相當擔保金
    額宣告假執行。被告雖未陳明願供擔保聲請宣告免為假執行
    ，惟為衡平起見，爰並酌定相當之擔保金額，併為免予假執
    行之宣告。
八、據上論結：原告之訴為一部有理由、一部無理由，依民事訴
    訟法第79條、第85條第1項前段、第389條第1項第5款、第39
    2條第2項，判決如主文。
中    華    民    國    99    年    7     月    22    日
                  民事第二庭    法  官  侯明正
以上正本係照原本作成
如對本判決上訴，須於判決送達後20日內向本院提出上訴狀。如
委任律師提起上訴者，應一併繳納上訴審裁判費。
中    華    民    國    99    年    7     月    22    日
                                書記官  程欣怡

司法院資訊處製作；財團法人民間司法改革基金會備份。
